最　高　行　政　法　院　判　決
　　　　　　　　　　　　　94年度判字第01228號
上　訴　人　甲○○
被 上訴 人　宜蘭縣頭城鎮公所
代　表　人　乙○○
上列當事人間因耕地三七五租約事件，上訴人對於中華民國92年
11月11日臺北高等行政法院92年度訴字第2986號判決，提起上訴
，本院判決如下：
　　主  文
上訴駁回。
上訴審訴訟費用由上訴人負擔。
　　理  由
一、本件上訴人在原審起訴主張：上訴人所有坐落宜蘭縣頭城鎮
    ○○段港仔漧小段第15、15之1、26、26之1地號土地（下稱
    系爭耕地），因與訴外人林燦桐間訂有耕地三七五租約，租
    期於91年12月31日屆滿，要求收回系爭耕地不得，雙方產生
    私權爭執，乃申請被上訴人予以調解。查耕地三七五減租條
    例第19條及第20條規定違憲無效，租期屆滿上訴人得收回系
    爭土地，被上訴人竟駁回調解之申請，違法侵害上訴人之權
    利。訴願決定不受理訴願，亦屬違法等語。求為撤銷原處分
    及訴願決定，並命被上訴人受理申請予以調解之判決。
二、被上訴人則以：依據耕地三七五減租條例第20條之規定，耕
    地租約於租期屆滿時，除出租人依本條例收回自耕者外，如
    承租人願繼續承租者，應續訂租約。上訴人欲收回系爭耕地
    ，應申請收回自耕，顯非當事人間因耕地租賃之權利、義務
    關係所生之爭議，被上訴人無權受理調解之申請。至於主張
    耕地三七五減租條例違憲，亦非被上訴人有權受理等語，作
    為抗辯。
三、原審以：
  （一）按原告之訴依其所訴之事實，在法律上顯無理由者，行
        政法院得不經言詞辯論，逕以判決駁回之，行政訴訟法
        第107條第3項定有明文。
  （二）次按人民因耕地租佃所生之爭執，本質上屬於私權之爭
        執，依耕地三七五減租條例第26條第1項規定，雖應先
        循租佃程序申請調解、調處，但不服調處者，即移送該
        管司法機關裁判，要無提起行政爭訟之餘地。受理調解
        之機關拒絕人民調解之申請者，既屬就私權爭執所為，
        且已經過其程序，人民即得逕行提起民事訴訟，法院亦
        應就案件之有無理由予以判決，不能以其未經調解、調
        處，而予駁回，則人民自無就受理調解機關拒絕其調解
        之申請提起行政爭訟之必要。
  （三）本件上訴人自陳其係依耕地三七五減租條例第26條第1
        項之規定，申請被上訴人調解，則依上說明，即屬私權
        爭執之調解，被上訴人認為非屬該法條所定租佃爭議之
        範圍，而駁回其調解之申請，固有未洽。但上訴人既得
        逕行提起民事訴訟，以解決此項租佃爭議，即無提起本
        件行政訴訟之必要。是以上訴人提起本件行政訴訟，顯
        然欠缺權利保必要，依其所訴事實，在法律上顯無理由
        等情，因而不經言詞辯論判決駁回上訴人之起訴。
四、本院經核原判決結論尚無違誤，判斷如下：
  （一）按人民因耕地租佃關係所發生之爭執，屬於私權之爭執
        ，其救濟依耕地三七五減租條例第26條第1項之規定，
        應另循租佃爭議之調解調處程序，不服調處者，移送該
        管司法機關裁判，自不得依行政爭訟方法以求救濟（參
        照本院50年判字第70號判例）。申請調解調處，無非提
        起民事訴訟前應踐行之程序，非人民之公法上權利。各
        級耕地租佃委員會之調解調處，參照本院55年判字第49
        號判例，並非行政處分，無對之提起行政爭訟之餘地。
        調解調處結果為成立、不成立，對之不服，依法文明示
        ，應提起民事訴訟；其拒絕調解調處者，亦應逕行提起
        民事訴訟以為救濟（參考最高法院48年台上字第1362號
        判例），不屬行政法院之權限。若竟提起行政訴訟，行
        政法院應以裁定駁回之。
  （二）本件上訴人以與耕地承租人間有租佃爭議，申請被上訴
        人調解遭受拒絕等情，為原判決確定之事實。上訴人提
        起行政訴訟，依上述說明，其事件不屬行政法院之權限
        ，應以裁定駁回之。原審認上訴人起訴顯然欠缺權利保
        護必要，又無法補正，在法律上顯無理由等情，因而不
        經言詞辯論，判決駁回上訴人之起訴，理由容有未洽，
        結論尚無不合，應予糾正其理由後仍予以維持。上訴意
        旨執詞被上訴人不得拒絕調解，剝奪上訴人以調解解決
        爭端之權利，指摘原判決為違法，求予廢棄，為無理由
        ，應予駁回。
據上論結，本件上訴為無理由，依行政訴訟法第255條第1項、第
98條第3項前段，判決如主文。
中    華    民    國    94    年    8    月    11     日
                  第一庭審判長法  官　黃　綠　星
                              法  官  陳  秀  美
                              法  官　蔡　進　田
                              法  官　黃　璽　君
                              法  官　廖　宏　明
以  上  正  本  證  明  與  原  本  無  異
中    華    民    國    94    年    8    月    12     日
　　　　　　　　　　　　　　　書記官　邱　彰　德
